臺灣高等法院民事判決
109年度原上易字第5號
上 訴 人即
附帶被上訴人  李俊逸  
訴訟代理人    林恒毅律師(法扶律師)
被上訴人即
附帶上訴人    張瑄芸  
訴訟代理人    簡坤山律師(法扶律師)
上列當事人間請求侵權行為損害賠償事件，上訴人對於中華民國
109年5月11日臺灣宜蘭地方法院107年度原訴字第2號第一審判決
提起上訴，本院於110年10月27日言詞辯論終結，判決如下：
    主      文
原判決命李俊逸給付超過新臺幣肆拾萬陸仟肆佰貳拾陸元，及自
民國一０六年十二月二十七日起至清償日止，按年息百分之五計
算之利息，及該部分訴訟費用暨假執行之裁判均廢棄。
上開廢棄部分，張瑄芸在第一審之訴及假執行之聲請均駁回。
李俊逸其餘上訴駁回。
張瑄芸附帶上訴駁回。
關於廢棄改判部分，第一、二審訴訟費用，由張瑄芸負擔；關於
駁回李俊逸其餘上訴、張瑄芸附帶上訴部分之訴訟費用，由兩造
各自負擔。
    事實及理由
壹、程序部分：
    按被上訴人於言詞辯論終結前，得為附帶上訴，民事訴訟法
    第460條第1項前段定有明文。本件被上訴人即附帶上訴人張
    瑄芸（下稱張瑄芸）於言詞辯論終結前，就原審駁回其餘之
    訴部分，請求命上訴人即附帶被上訴人李俊逸（下稱李俊逸
    ）應再給付新臺幣（下同）68萬6,764元本息部分提起附帶
    上訴，合於上開規定。
貳、實體部分：
一、張瑄芸主張：伊於民國106年8月16日騎乘車牌號碼000-000
    號普通重型機車（下稱系爭機車），沿宜蘭縣○○鄉○○路1段
    由東往西方向直行，行經○○路之故障號誌交叉路口，適李俊
    逸駕駛車牌號碼0000-00號自小客車（下稱系爭汽車），沿○
    ○路由北往南方向直行，本應注意行經故障號誌岔路口應減
    速慢行，竟疏未注意貿然前行，與伊發生撞擊（下稱系爭車
    禍），致伊受有創傷性腦出血、胸壁挫傷合併左側第五肋骨
    骨折及氣血胸、左側肺挫傷、雙側及左側恥骨骨折與血腫形
    成、左額頭撕裂傷5公分、腹壁及四肢多處擦傷等傷害（下
    稱系爭傷害），因此受有支出醫療費用4萬3,458元、看護費
    用15萬4,000元、交通費用1,920元、機車修理費1萬5,033元
    、勞動能力減損95萬9,311元及精神慰撫金200萬元，共計31
    7萬3,722元之損害。爰依民法第184條第1項前段、第191條
    之2、第193條第1項、第195條第1項、第196條之規定，求為
    命李俊逸給付126萬9,489元本息。
二、李俊逸則以：系爭車禍於106年8月16日發生，張瑄芸於107
    年1月24日始求診得知患有腦下垂體激素不足（下稱系爭病
    症）影響其生育能力，時隔5個多月，該病症是否因系爭車
    禍所致，已非無疑，且未減損其勞動能力。伊對於張瑄芸主
    張之醫療費用2萬6,548元、看護費用7萬6,000元、交通費用
    1,920元、機車維修費1萬5,033元、非財產上損害賠償30萬
    元，共計41萬9,501元並不爭執，抵銷張瑄芸應賠償其車損7
    萬8,483元後，伊願依過失比例40％，給付張瑄芸12萬0,710
    元。至於張瑄芸逾前揭金額之請求，均屬無據，伊也無力負
    擔等語，資為抗辯。
三、張瑄芸於原審請求李俊逸應給付126萬9,489元，及自106年1
    2月27日起至清償日止之法定遲延利息。原審判決李俊逸應
    給付張瑄芸50萬4,272元本息，駁回張瑄芸其餘之訴，並以
    供擔保，為准免假執行之宣告。李俊逸就其敗訴超過12萬0,
    710元部分提起上訴，聲明：㈠原判決關於命李俊逸給付超過
    12萬0,710元本息部分，及該部分命李俊逸負擔訴訟費用，
    暨假執行宣告之裁判均廢棄。㈡上開廢棄部分，張瑄芸在第
    一審之訴及假執行之聲請均駁回。附帶上訴答辯聲明：附帶
    上訴駁回。張瑄芸答辯聲明：上訴駁回，並為附帶上訴，聲
    明：㈠原判決關於後開第二項之判決廢棄。㈡上開廢棄部分，
    李俊逸應再給付68萬6,764元，及自106年12月27日起至清償
    日止，按年息5％計算之利息。張瑄芸就其敗訴未聲明附帶上
    訴部分，已告確定。
四、經查，張瑄芸主張因李俊逸未注意行經無號誌交叉路口，應
    減速慢行，做隨時停車準備之過失行為，致其受有系爭傷害
    之事實，為李俊逸所不爭執（見本院卷第74頁、原審刑事卷
    第33、40頁背面）；且李俊逸因之所涉刑責部分，經原法院
    刑事庭106年度原交易字第30號判決有罪科刑確定（見原審
    卷第5至7頁），復有上開刑事判決及偵審卷宗為按。則張瑄
    芸主張李俊逸就本件事故應負侵權行為損害賠償之責等語，
    應屬有據。
五、按因故意或過失，不法侵害他人權利者，負損害賠償責任；
    又不法侵害他人之身體或健康者，對於被害人因此喪失或減
    少勞動能力，或增加生活上之需要時，應負損害賠償責任；
　  又不法侵害他人之身體、健康者，被害人雖非財產上之損害
    ，亦得請求賠償相當之金額，民法第184條第1項前段、第19
    3條第1項及第195條第1項前段分別定有明文。張瑄芸主張李
    俊逸應賠償其勞動能力減損95萬8,905元、醫療費用4萬3,45
    8元、看護費用7萬6,000元、交通費用1,920元、機車維修費
    1萬5,033元及精神慰撫金200萬元，李俊逸則以前揭情詞置
    辯。審酌如下：
　㈠張瑄芸不得向李俊逸請求勞動能力減損之損害
　⒈張瑄芸因系爭車禍而引發系爭病症
　⑴張瑄芸主張其因系爭車禍而引發系爭病症，提出國立陽明大
    學附設醫院（下稱陽明醫院）、臺北榮民總醫院（下稱榮總
    ）之診斷證明書及國立臺灣大學醫學院附設醫院（下稱臺大
    醫院）受理法院鑑定案件回覆意見表為證（原審卷第53至56
    頁、本院卷第57、59頁），然為李俊逸否認。經查，陽明醫
    院診斷證明書記載：「診斷：創傷性腦出血，腦實質胼胝體
    損傷，泛腦下垂體激素不足...病患因車禍外傷，於106年08
    月17日轉送至本院急診，並加護病房觀察治療，於106年09
    月01日辦理出院，經轉診至台北榮總神經外科求診，診斷為
    創傷引起泛腦下垂體不足」（見原審卷第55頁），原審遂函
    詢臺大醫院「張瑄芸是否於106年8月16日發生車禍受傷經治
    療後，仍遺有無法治癒之傷害？」，經臺大醫院函覆表示：
    「張女士（即張瑄芸）之遺存疾患為：犯腦下垂體功能低下
    症，包含泌乳激素、甲狀腺素、性腺激素異常、雙側上方與
    左測下方恥股柄骨折，目前仍需長期藥物治療」），有臺大
    醫院回復意見表（見本院卷第59頁）足參。再參以陽明醫院
    109年1月31日之診斷證明書記載：「病患（即張瑄芸）因車
    禍外傷，於民國107年3月16日至本院婦產科門診，診斷為創
    傷引起泛腦下垂體激素不足（即系爭病症）。經超過一年十
    個月門診追蹤和藥物治療，自發性排卵功能仍無法恢復，仍
    需長期藥物治療，日後生育恐須接受人工生殖技術輔助」，
    有陽明醫院之診斷證明在卷可稽（見本院卷第57頁），足證
    張瑄芸因系爭車禍外傷引發系爭病症，且經1年10月之治療
    ，目前仍無法恢復自發性排卵功能。
  ⑵李俊逸雖舉臺大醫院109年12月21日校附醫秘字第1090907623
    號函（下稱臺大醫院0000000號函）、陽明醫院110年4月8日
    陽明交大附醫歷字第1100002253號函（下稱陽明醫院000000
    0號函）（見本院卷第123至125頁、第171至175頁），辯稱
    張瑄芸系爭病症應為其自身疾病所致，且其於系爭車禍時隔
    5月後始罹患系爭病症，難認係系爭車禍所致云云。經查，
    陽明醫院107年1月24日、同年2月14日、4月11日於張瑄芸之
    病歷表診斷欄記載：「【D35.2】Benignneplam of pituita
    ry gland、Secondary amenorrhea」、107年3月16日、同年
    3月29日婦產科病歷之診斷欄記載：「 Secondary amenorrh
    ea、Polycystic overian syndrome」、客觀欄記載：「HYP
    OGONADOTROPIC HYPOGONASISM」（見原審卷第77-86頁），
    本院遂發函臺大醫院查詢依醫學臨床經驗，是否可能因車禍
    受傷而造成「腦下垂體腫瘤」？張瑄芸罹患之「泛腦下垂體
    功能低下症」，是否與「腦下垂體腫瘤」有關？（見本院卷
    第109-113頁）。臺大醫院0000000號函則回覆意見：「⑵此
    問題涉及疾病之因果關係，本院....前已述明無法回復事故
    或其他傷病肇因因果關係相關問題，須請該疾病相關專科醫
    生提供意見，如貴院仍屬意委託本院鑑定，敬請貴院檢附張
    女士（即張瑄芸）因該疾病於各醫療院所就醫之完整病歷資
    料，本院始得依據案件性質酌定受託與否」（見本院卷第12
    5頁），足徵臺大醫院就張瑄芸系爭病症究係因自身疾病或
    系爭車禍所致，並未做出結論，僅表明如有鑑定必要，仍需
    檢附張瑄芸相關完整病歷資料，再為評估，尚難據此主張張
    瑄芸之系爭病症即為其自身疾病所致。本院再向陽明醫院發
    函查詢張瑄芸107年1月24日病歷資料所載「【D35.2】Benig
    n neoplasm of pituitary gland」所指為何？張瑄芸是否
    已罹患該病症？「醫令處置」之理由為何？（見本院卷第16
    9頁），經該院以0000000號函覆：「患者張瑄芸小姐因民國
    106年8月16日發生車禍後致顱內出血，創傷性骨折和撕裂傷
    等，自羅東聖母醫院轉院至本院外科加護病房住院，於民國
    106年9月1日出院。之後發生無月經（amenorrhea）和溢乳
    （galactorrhea），神經外科醫院開立內分泌檢查發現血液
    泌乳激素過高（民國107年1月8日prolactin144.9ng/mL，正
    常範圍5.18-26.53ng/mL），後轉至本院內分泌暨新陳代謝
    科門診。雖民國107年1月30日蝶鞍核磁共振影像疑似有一顆
    2mm腦下垂體微腺瘤（microadenoma）。然探究病史，無法
    排除為下視丘-腦垂腺柄（hypothalamic-pituitary stalk
    ）創傷後致高泌乳激素血症(hyperprolactinemia)和性腺功
    能低下症（hypogonadism）。診斷碼D35.2 Benign neoplas
    m of pituitary gland，腦下垂體腫瘤中的催乳素細胞腺瘤
    （lactotroph adenoma)，如泌乳激素瘤（prolactinoma）
    ，常使血液泌乳激素過高。民國107年1月30日蝶鞍核磁共振
    影像疑似有一顆2mm腦下垂體微腺瘤（microadenoma），探
    究病史，無法排除為下視丘-腦垂腺柄（hypothalamic-pitu
    itary stalk）創傷後致高泌乳激素血症(hyperprolactinem
    ia)」(見本院卷第175頁)，足見陽明醫院探究張瑄芸之病史
    仍無法排除其因系爭車禍而引發創傷後高泌乳激素血症之可
    能。嗣陽明醫院110年5月12日診斷證明書另記載：「本院00
    0-00-00磁振造影檢查報告雖有疑似2mm腫瘤之字眼，但000-
    00-00追蹤之磁振造影檢查未再出現如此之報告，若前份報
    告真為腫瘤，不應該隔年追蹤卻消失不見，故000-00-00之
    報告所謂疑似應該不是真正為腫瘤」（見本院卷第197頁）
    ，足徵張瑄芸係因系爭車禍而引發系爭病症，則李俊逸所辯
    張瑄芸係因自身罹患腦下垂體微腺瘤而引發系爭病症云云，
    即無足採。
  ⒉張瑄芸未因系爭病症而減損勞動能力
　⑴張瑄芸雖執臺大醫院受理法院鑑定案件之回復意見表（下稱
    系爭回復意見表，見原審卷第139頁），主張其因系爭病症
    減損勞動能力16％云云。經查，原審向臺大醫院函詢張瑄芸
    是否於系爭車禍遺有無法治癒之傷害，如是，其所受永久勞
    動能力減損情形如何鑑定（請以百分比表示）等事項，經該
    院回覆：「張女士（即張瑄芸）之遺存疾患為：泛腦下垂體
    功能低下症，包含泌乳激素、甲狀腺素、性腺激素異常、雙
    側上方與左側下方恥骨柄骨折，目前仍需長期藥物治療、走
    路仍有髖部疼痛，於援用美國醫學會『永久障害評估指引』（
    下稱系爭醫學指引）之評估方式後，張女士的勞動能力減損
    之比例為16％。註：本次僅能就個案接受鑑定當時之病況進
    行評估，未發生意外前之身體狀況已無法評估，故無法與未
    受傷前狀況相互比較」（見本院卷第59頁），足見臺大醫院
    僅就張瑄芸所遺有之系爭病症，依系爭醫學指引推估其勞動
    能力減損比例應為16％，然對於張瑄芸是否確因系爭病症而
    減損其勞動能力則未為鑑定。
　⑵原審遂委託臺大醫院鑑定張瑄芸是否因系爭病症，致其勞動
    能力減損，該院說明：「二、㈣有關勞動能力減損程度之判
    定：....2、判定範圍：⑴本院鑑定按評估內容限於目前（及
    個案至鑑定門診受檢時之身體狀況）遺存且達穩定之勞動能
    力喪失或減少百分比。⑵有關個案之『事故，或其他傷害肇因
    』與『目前遺存且已達穩定之勞動能力喪失或減少』間因果論
    證、『個案之勞動能力有無回復之可能』、『個案之勞動能力
    可完全回復，則需時多久』等預測性問題，或判定過去時間
    點之勞動能力減損程度，皆非本院鑑定案之判定範圍」，有
    該院108年7月9日校附醫密字第1080903572號函可稽（見本
    院卷第61至63頁），可知系爭回復意見表該院所為「援用美
    國醫學會『永久障害評估指引』之評估方式後，張女士的勞動
    能力減損之比例為16％」之說明，並不包括張瑄芸「因」該
    病症「致」目前遺存且達穩定之勞動能力究竟喪失或減少若
    干。嗣臺大醫院再以109年12月21日校附醫密字第109090762
    3號函回覆本院：「⑵...本院於前次勞動能力減損程度鑑定
    前已述明無法回復事故或其他傷病肇因因果關係相關問題」
    等語（見本院卷第125頁），則張瑄芸執此主張其勞動力減
    損，已有可議。且張瑄芸目前擔任國泰醫療財團法人國泰綜
    合醫院（下稱國泰醫院）護理師，該醫院亦函覆本院張瑄芸
    是否罹患系爭病症，並非聘用張瑄芸擔任護理師之重要因素
    ，張瑄芸於任職期間亦未因系爭病症而影響工作職務，有國
    泰醫院110年1月5日（110）管人字第11號函在卷為證（見本
    院卷第131頁）。則張瑄芸僅以臺大醫院系爭回復意見表即
    認系爭車禍所引起之系爭病症致其減損勞動能力，尚非有據
    ，難以採信。
　⒊綜上，張瑄芸因系爭車禍引發系爭病症，然未因此減損勞動
    能力，則其依民法第193條第1項規定請求李俊逸給付勞動力
    減損之損害，即屬無據。　　
  ㈡張瑄芸受有財產上損害賠償共13萬3,791元
　  李俊逸對於張瑄芸主張之醫療費用2萬6,548元、看護費用7
　  萬6,000元、交通費用1,920元、機車維修費1萬5,033元，共
　  計11萬9,501元並不爭執（見本院卷第253至254頁）。張瑄
    芸另主張李俊逸應給付其醫療費用支出1萬6,910元，提出宜
    信醫療器材行（下稱宜信醫療行）免用發票收據、微風藥師
    藥局（下稱微風藥局）免用統一發票收據、財團法人宜縣發
    展遲緩兒童早期療育協會（下稱遲緩兒協會）免用統一發票
    收據、慶餘堂中醫診所診斷證明書與醫療費用收據等為證（
    見原審卷第39至42頁），李俊逸對於該等文書之形式真正並
    不爭執，然以前詞抗辯。查張瑄芸於106年8月16日發生系爭
    車禍，經診斷受有系爭傷害，為兩造所不爭執，已如前述，
    其中左側恥骨骨折與血腫為下肢接近骨盆之傷害。再觀諸張
    瑄芸所提出之上開收據，其中106年8月22日宜信醫療行所購
    置的臀骨帶及熱敷墊共3,900元、同年9月30日遲緩兒協會購
    入之助行器及便盆器600元、同年9月19日慶餘堂中醫診所復
    健治療所支出之部分負擔190元、自費藥布200元、自費藥品
    9,000元、診斷書支出400元，共計9,790元，核係為系爭傷
    害所支出之必要醫療費用及伸張權利必要支出，且與系爭車
    禍發生時間緊接，自應准許。則張瑄芸請求上揭1萬4,290元
    必要醫療費用之支出（計算式：3,900+600+9,790=14,290）
    ，應為可採。至張瑄芸於微風藥局所支出之2,620元凝膠，
    則未能舉證證明為系爭傷害所必要之醫療支出，難以照准。
    準此，張瑄芸依民法第184條第1項前段、第193條第1項請求
    李俊逸應再給付13萬3,791元（計算式：119,501+14,290=13
    3,791）之財產上損害賠償，應屬可採。
　㈢張瑄芸受有非財產上損害賠償100萬元
　  張瑄芸因系爭車禍而引發系爭病症，已如前述。張瑄芸經治
    療後仍有泛腦下垂體功能低下症，需長期藥物治，其目前走
    路仍有髖部疼痛、自發性排卵功能無法恢復及日後生育恐須
    接受人工生殖技術輔助等情狀，有臺大醫院系爭回復意見表
    及陽明醫院0000000診斷證明書可稽。足認張瑄芸受有身體
    上之痛苦及生活上之不便，其精神上確受有重大損害，是請
    求李俊逸賠償非財產上所受損害，於法有據。本院審酌本件
    車禍發生經過、張瑄芸（86年2月21日出生，見本院卷第250
    -2頁）年僅24歲因李俊逸之過失行為，造成其所受傷害非輕
    ，甚至影響其日後生育能力，其身體及精神受有莫大痛苦及
    煎熬等一切情狀，及兩造之身分、地位，及原審依職權所調
    得之卷附兩造稅務電子閘門財產所得明細表所示及兩造經濟
    狀況即：張瑄芸目前受僱於國泰醫院擔任護理師；李俊逸為
    原住民身分（見本院卷第250-1頁）、家庭經濟情形為勉持
    、高中肄業、以粗工臨時工為業、尚有3名年幼子女須扶養
    ，有營業所得及汽車一台及其他一切情狀，認張瑄芸所請求
    非財產上損害賠償應以100萬元為適當，超過部分，則無理
    由。
  ㈣綜上，張瑄芸得請求李俊逸賠償之金額共計為113萬3,791元
　 （計算式：133,791＋1,000,000＝1,133,791）。
六、惟按損害之發生或擴大，被害人與有過失者，法院得減輕賠
　  償金額，或免除之，民法第217條定有明文。查張瑄芸應注
    意而未注意行經號誌故障而無交通指揮人員指揮之交岔路口
    時，少線道車應暫停讓多線道車先行，對系爭車禍之發生，
    應為肇事主因，有交通部公路總局基宜區車輛行車事故鑑定
    會鑑定意見書足參（見原審刑事卷宗第48、49頁）。又李俊
    逸主張兩造過失比例以張瑄芸、李俊逸各負60%及40%之肇事
    責任，亦為張瑄芸所不爭執（見本院卷第74頁）。經為過失
    相抵後，張瑄芸得請求李俊逸賠償損害金額，應為45萬3,51
    6元【即1,133,791元(1-60%)＝453,516元，元以下四捨五入
    ，下同】。又按二人互負債務，而其給付種類相同，並均屆
    清償期者，各得以其債務，與他方之債務，互為抵銷。但依
    債之性質不能抵銷或依當事人之特約不得抵銷者，不在此限
    ，民法第334條定有明文。查本件兩造就系爭車禍事故之發
    生均有過失如前述，則李俊逸依民法第184條第1項前段向張
    瑄芸請求賠償其所有汽車回復原狀之修復金額7萬8,483元，
    為張瑄芸所不爭執。且兩造所互負之債務均為金錢給付，種
    類相同，並均屆清償期，符合抵銷適狀，則李俊逸主張抵銷
    該修復金額，依法有據。然李俊逸對於系爭車禍之發生亦有
    過失，應負40%責任有如前述，經過失相抵後，李俊逸得對
    張瑄芸行使抵銷權之金額應為4萬7,090元（計算式：78,483
    元×(1-40%)＝47,090元）。是經抵銷後張瑄芸仍得向李俊逸
    請求賠償為40萬6,426元（計算式：453,516元-47,090元＝40
    6,426元）。
七、末按，給付無確定期限者，債務人於債權人得請求給付時，
    經其催告而未為給付，自受催告時起，負遲延責任。其經債
    權人起訴而送達訴狀，或依督促程序送達支付命令，或為其
    他相類之行為者，與催告有同一之效力，民法第229條第2項
    定有明文。張瑄芸請求本件法定遲延利息部分，其以刑事附
    帶民事起訴狀繕本送達代催告之意思表示，而該起訴狀繕本
    於106年12月26日送達李俊逸（見原審附民卷第3頁），故其
    請求李俊逸自106年12月27日起至清償日止，按年息5％計算
    之遲延利息，於法有據，應予照准。　　
八、綜上所述，張瑄芸依民法第184條第1項、191條之2、193條
    第1項、195條第1項、196條之規定，求為命李俊逸給付40萬
    6,426元，及自106年12月27日起至清償日止，按年息百分之
    5計算之利息，為有理由，應予准許，逾此部分之請求，則
    無理由，不應准許。原審就上開不應准許部分（即命李俊逸
    給付逾40萬6,426元本息部分），為李俊逸敗訴之判決，尚
    有未洽，其上訴意旨指摘原判決關此部分不當，求予廢棄改
    判，為有理由，爰由本院廢棄改判如主文第二項所示。原審
    就上開應准許部分，為李俊逸敗訴之判決並無不合，其上訴
    意旨指摘原判決關此部分不當，求予廢棄改判，為無理由，
    應駁回此部分上訴。另原審駁回張瑄芸其餘之訴部分（即張
    瑄芸請求再給付68萬6,764元本息部分)，張瑄芸附帶上訴指
    摘原判決關此部分不當，求予廢棄改判，即無理由，應駁回
    其附帶上訴。
九、本件事證已臻明確，兩造其餘之攻擊或防禦方法及所用之證
    據，經本院斟酌後，認為均不足以影響本判決之結果，爰不
    逐一論列，附此敘明。　　
十、據上論結，本件李俊逸上訴為一部有理由、一部無理由，張
    瑄芸附帶上訴無理由，爰判決如主文。
中　　華　　民　　國　　110 　年　　11　　月　　17　　日
　　　　　　　　　原住民族法庭   
                      審判長法  官  賴劍毅
                            法  官  邱靜琪
　　　　　　　　　　　　　　法  官  洪純莉
正本係照原本作成。
不得上訴。
中　　華　　民　　國　　110 　年　　11　　月　　17　　日
　　　　　　　　　　　　　　書記官  魏汝萍